【裁判字號】    92,重上,302
【裁判日期】    921230
【裁判案由】    返還價金
【裁判全文】
臺灣高等法院民事判決                            九十二年度重上字第三０二號
    上  訴  人  冠德建設股份有限公司
    法定代理人  馬玉山
    訴訟代理人  梁穗昌律師
    複  代理人  李夏菁律師
    被  上訴人  美安投資股份有限公司
    法定代理人  朱宗彬
    訴訟代理人  陳淑真律師
當事人間返還價金事件，上訴人對於中華民國九十二年三月二十七日臺灣臺北地方法
院九十年度重訴字第二三六四號第一審判決提起上訴，本院於九十二年十二月十六日
言詞辯論終結，判決如下：
    主      文
原判決廢棄。
右開廢棄部分，被上訴人在第一審先位之訴駁回。
上訴人應給付被上訴人新臺幣玖佰貳拾肆萬捌仟壹佰壹拾壹元，及自民國九十年十月
十七日起至清償日止，按週年利率百分之五計算之利息。
被上訴人其餘備位之訴駁回。
上訴人其餘上訴駁回。
本判決第三項於被上訴人以新臺幣佰零捌萬元為上訴人供擔保後得假執行。但上訴
人如以新臺幣玖佰貳拾肆萬捌仟壹佰壹拾壹元為被上訴人預供擔保，得免為假執行。
第一、二審訴訟費用由上訴人負擔二分之一，餘由被上訴人負擔。
被上訴人其餘假執行之聲請駁回。
    事      實
甲、上訴人方面：
一、聲明：
  (一)原判決廢棄。
  (二)駁回被上訴人在第一審之訴。
二、陳述：除與原判決記載相同者外，補稱：
  (一)被上訴人向上訴人購買冠德大直御花園Ａ１及Ａ２棟十三＋十四樓之預售房地（
    下稱系爭房地），並委由設計師為室內設計，嗣因被上訴人另購他房屋而不願購
    買系爭房屋，乃以各種藉口為解約之主張。是縱認被上訴人有解約或請求減少價
    金之權，亦因其未依民法第三百六十五條所定六個月期限內為請求，其所為之解
    約及返還價金之請求即屬無據。
  (二)兩造洽談系爭買賣契約時，上訴人已先行交付建築平面圖、立面圖、剖面圖等圖
    面及契約書供其審閱，該等圖面上已詳為註明高度，兩造並於系爭買賣契約竹二
    六頁附件一之附圖「房屋平面圖」上加註，並於契約最後一頁增立「補充協議書
    」。被上訴人當時法定代理人許愛貞於詳閱各圖後即與設計師討論，並表示要變
    更樓梯及加大窗戶，是此被上訴人早已知悉樓高確係六米，非如被上訴人所言其
    係因信賴廣告所載之六米二而購買系爭房屋者，且海報至多僅稱客廳挑高，猶未
    稱整樓層均全部一起挑高，甚且於契約上已載明以政府核定即建照為準。況依建
    築計術規則之規定，不可能為挑高六米二。縱如被上訴人主張樓高度應為六米二
    ，惟該高度係分二層使用，自應分別獨立觀察，且依建物之容許誤差，十三樓樓
    高係符合規定，僅十四樓樓高差０點七公分而已，瑕疵顯非重大，應認上訴人之
    給付已符合契約約定。
  (三)系爭買賣契約附圖一所示樓梯位置已由原始建照之距右牆四百五十公分改為距右
    牆三百六十公分，此係應被上訴人要求而更改。嗣因被上訴人發現如此更改並無
    法施作，故又同意系爭樓梯不用施作，以配合其室內裝潢，而在其他位置自行施
    作。是由被上訴人一再變更室內樓梯之事實，足證樓梯位置絕非被上訴人所謂重
    要不能變更之事項，亦無重大瑕疵可言，更何況系爭二戶買賣中之Ａ１棟並無所
    謂樓梯未依約施作之瑕疵。
  (四)由台灣電力公司之回函證明，本件工程確因停電及九二一大地震所實施之無預警
    停電，而無法施工之時間共計二十三天；再由行政院公共工程委員回函、台北市
    政府工務局函及結構安全證明書可知，自八十八年九月二十一日至同年十月十一
    日系爭工地均因不可抗力不能施工，此期間排除前開日數外，尚有五天工期應予
    扣除；另，建築線待澄清係因不可抗力且係工務局遲延通知，計五十六天；又因
    變更設計所需時間及施工期間，影響取得使用執照之期日，此因被上訴人之因素
    而增加之期日自應不予計入上訴人施工天數；再者，計算系爭工程完工期限之計
    算應依實務工程慣例，將國定假日及例假日不予計入。是依法及契約第五條第三
    項第二款規定，上訴人之完工並未遲延，不負遲延之責。縱認有完工遲延，但被
    上訴人未曾於解約前就遲延完工為催告，依民法第二百五十四條及最高法院三十
    一年台上字第二八四○號判例可知，其解約不生效力，且被上訴人就交屋早有受
    領之意思，實無權主張解約。是上訴人並無遲延完工，且被上訴人於完工後尚陸
    續要求細部工程之施作，迨完工已逾半年後被上訴人才突以遲延為由解約，顯然
    有違誠信，亦不合法。
三、證據：除援用第一審所提證據外，補提台北市工務局北市工建字第五七八六三
    號函、房地預定買賣契約書、證明書、台灣電力公司台北區營業處北北區維巡處
    第八九○六─三三七九號及第八九○八─四二七九號函、台北市工務局建築管理
    處建築工程施工管理作業須知、台北市政府工務局建築管理處書函北市工建（施
    ）字第八七六○五一六○○號及第0000000000號、工務局八十六年十
    月十八日建照核准圖、行政院公共工程委員會工程技字第八八一三一○六號函及
    結構安全證明書、中華民國建築技術協會鑑定報告書、結構平面圖、樓版回復原
    狀技師證明書、剖面圖及立面圖等影本及其他住戶之樓梯及室內裝潢隔間照片等
    為證；並聲請訊問證人蔡聖源、潘金燕、許愛貞、馬玉山；聲請命被上訴人呈報
    何時地取得廣告單；聲請將被上訴人設計師所繪平面圖送台北市室內設計裝潢商
    業同業公會鑑定其樓梯位置是否明確、是否已知建築物高度等情；聲請鑑定系爭
    房屋於九十年六月前解約之房價；聲請至現場履勘。
乙、被上訴人方面：
一、聲明：駁回上訴。
二、陳述：除與原判決記載相同者外，補稱：
  (一)被上訴人之系爭房地廣告中記載「頂樓樓中樓客廳挑高六米二」，此一內容係上
    訴人購買系爭房屋時特別注意之品質重點，且銷售人員亦持此為介紹，被上訴人
    乃據以與上訴人訂立系爭買賣契約。且上訴人明知依建築技術規則之規定挑高樓
    層高度不超過六公尺，仍為樓高有六米二之不實廣告，此無異係施用詐術以欺騙
    消費者。另系爭房屋除樓層高度不足外，尚有厚達數十公分之巨大橫樑在上，益
    見系爭房屋有瑕疵。
  (二)被上訴人於訂購當時，系爭房屋尚不存在，尚未委任設計師，且依預售屋買賣實
    務，被上訴人亦無須於短短之議約時間內，即提出變更之要求。至契約附圖上所
    示變更字句，係上訴人於自行變更設計後所添加者，實非應被上訴人之要求，上
    訴人又稱樓梯位置係應被上訴人及被上訴人設計師要求變更，亦非屬實。是系爭
    房屋內之樓梯確有未按圖施工之瑕疵。
  (三)上訴人主張其因受七二九斷電、九二一大地震停電及颱風日之影響確實有停工，
    應負有提出工程日誌以證明其因果關係之舉證責任。又於系爭合約根本未有日曆
    天應扣除國定假日及例假日之規定，自應純粹以日曆天數計算工期。再者，被上
    訴人之變更設計及自行施工是否影響被上訴人取得使用執照，未見其具體舉證以
    實其說，況且被上訴人係自行僱工施作鋁門窗，當不致延誤上訴人預定工作，無
    不應計入其施工日期之問題。是上訴人已違反雙方契約第五條第三項完工期限約
    定。
  (四)綜上所述，本件上訴人明知所施作之房屋具有樓層高度不足及樓梯位置未依約施
    作並擅自變更位置等瑕疵，顯屬故意不告知瑕疵之情形，依民法第三百六十五條
    第二項規定，本件並無上訴人主張之六個月法定期間規定之適用，是被上訴人之
    解約自屬合法有效。
三、證據：援用第一審所為立證方法。
    理      由
一、本件被上訴人起訴主張：伊於八十七年四月七日與上訴人簽訂房地預定買賣契約
    （下稱系爭買賣契約），向上訴人購買系爭房地，合計兩戶之價額為八千九百萬
    元，惟依上訴人廣告宣傳單記載，系爭房屋客廳挑高應為六米二，惟實際僅挑高
    五米九四，相差二十六公分，致系爭房屋整體樓層高度不足，且該十三、十四樓
    之天花板有一寬達六、七十公分橫樑，若加以裝潢修飾包覆，整體樓層更形壓迫
    ，令人難以忍受，顯已喪失其通常利用系爭房地之目的。又上訴人未經伊之同意
    ，即未依圖施工，擅將本應於室內距右牆三百六十公分處設置之樓梯，竟於十四
    樓之地板鑿洞，破壞原鋼筋結構而施作，導致該樓梯右緣距離十三樓之牆壁僅三
    百十公分，致系爭房屋有安全之虞，並因與原圖設計之三百六十公分不符，致十
    四樓臥室面積短少不足，十三樓亦無法為原設計之使用，復造成樓梯與樑下之高
    度僅距一百六十四公分，使用安全上即有危害。上訴人亦未依約施作公共建設，
    系爭房屋基地亦遭人無權占用，是上訴人所給付系爭房地顯有重大瑕疵。又系爭
    房地自上訴人於八十六年十二月二十六日開工日起算，至上訴人於八十九年八月
    一日取得使用執照日期止，已逾系爭買賣契約第五條所約定八百八十日曆天之完
    工期限達七十日，已構成系爭買賣契約第十二條第二項之解約事由，爰依物之瑕
    疵擔保、不完全給付等規定，解除系爭買賣契約，又伊已給付上訴人二千六百四
    十萬元之買賣價款，其中八百六十萬元已於本件起訴前，由上訴人退還被上訴人
    ，為此依不當得利及回復原狀之法律關係，先位聲明請求上訴人應返還伊尚未返
    還之價金一千七百八十萬元及法定遲延利息；並備位主張如認伊解除契約不合法
    ，因兩造原已約定許多建材設備不予施作，上訴人同意減帳一百二十四萬八千二
    百三十一元（下稱減帳款）；復因系爭房屋樓層高度不足六米二，上訴人亦同意
    減價六十七萬七千九百九十五元（下稱減價款），均應自原約定買賣總價八千九
    百萬元中扣除，而以八千七百零七萬三千七百七十四元之實際總價計算違約金。
    又系爭買賣契約第十二條第二項約定以買賣總價百分之二十計算之違約金過高，
    應以百分之五為適當，加以上訴人有逾期完工情事，伊自得以上訴人對伊所負違
    約金九十二萬四千元，予以抵銷，爰備位聲明依民法第二百五十九條、第一百七
    十九條規定，請求上訴人應返還溢扣之一千四百三十七萬零三百一十元及法定遲
    延利息等語（按原審判決被上訴人先位之訴有理由，判命上訴人應給付被上訴人
    一千七百八十萬元本息，經上訴人聲明不服，提起本件上訴，就備位之訴部分，
    自亦生移審效力，合先敘明）。
二、上訴人則以：系爭房屋客廳高度實為六米之設計，因廣告誤載為「頂樓樓中樓客
    廳挑高六米二」，致被上訴人認定該買賣標的物有瑕疵，然六米樓中樓客廳高差
    距二十公分之瑕疵，對於客廳之通常效用及預定效用當無影響，況就所減少或滅
    失之價值，經伊委託宏大不動產鑑定顧問股份有限公司（下稱宏大公司）鑑定結
    果認為，該瑕疵所致減少之價值為六十七萬七千九百九十五元，僅佔系爭房地總
    價百分之零點七六，是被上訴人以此瑕疵為由，聲明解除契約，顯失公平。又系
    爭「Ａ２棟房屋」室內梯右緣，原始設計為距離系爭十三樓牆壁四百五十公分，
    因被上訴人要求修改為距牆面三百六十公分，然若依該尺寸施作室內梯，將因系
    爭房屋天花板之橫樑阻隔，而不可能，且被上訴人之設計師告稱於日後將自行施
    作之室內梯位置與原建造執照圖之樓梯位置相當，與右側牆面距離四百五十公分
    ，伊始依原建築平面圖說，在與右側牆面間距離四百五十公分之位置，利用大樑
    支撐完成樓梯施作，詎被上訴人竟欲以此為由解約，要求伊必須依合約附圖施作
    ，伊始將首次完成施作之樓梯敲除，另避開橫樑所為第二次施作樓梯，故依系爭
    買賣契約附圖施作系爭房屋之室內梯因有橫樑阻隔其中，在物理上純屬不可能，
    尚非可歸責於伊之事由而不依圖施作，且被上訴人既無使用伊按建築圖說所施作
    樓梯之計畫，縱認伊無法依契約附圖完成系爭室內梯施作，亦不至因此發生滅失
    、減少價值或效用之瑕疵，難認伊之給付有瑕疵，況系爭Ａ１棟房屋並無上開樓
    梯施作問題。再系爭房屋公共設施之變更及未予施作，乃應系爭房屋管理委員會
    之要求，並經被上訴人法定代理人同意，且房屋基地固遭人占用，惟契約既已明
    載，復為被上訴人所詳閱知悉後始簽約，自無顯失公平。又系爭房地於申報開工
    後，因主管機關內部就建築線有疑義，致伊於八十七年二月九日未能完成放樣勘
    驗，嗣於主管機關澄清疑慮後，伊乃於同年四月八日完成放樣勘驗而得以動土，
    是就此主管機關內部澄清所延宕之時間五十八個日曆天（嗣改為五十六個日曆天
    ），不應計入工期，此外，系爭房屋自八十七年、八十八年共二年之施工期間，
    適逢七二九斷電、九二一地震及多次之颱風侵襲臺北市所致之停電或不上班而無
    法施工超過二十八個日曆天，亦不應計入工期，再依實務工程慣例，國定假日及
    例假日不應予以計入，難認上訴人有可歸責事由而逾期完工之情事，況被上訴人
    未曾於解約前就遲延完工為催告，其解約自不生效力。且被上訴人就交屋早有受
    領之意思，並於系爭房屋完工後陸續要求細部工程之施作，迨完工已逾半年後被
    上訴人突以遲延為由解約，顯有違誠信，亦不合法等語，資為抗辯。
三、就先位之訴部分：
    查被上訴人主張兩造簽訂系爭買賣契約，總價共計八千九百萬元，其已給付上訴
    人二千六百四十萬元之買賣價款，其中八百六十萬元業經上訴人退還，而上訴人
    係於八十六年十二月二十六日開工，於八十九年八月一日取得使用執照，另系爭
    房地之廣告單載有「頂樓樓中樓客廳挑高六米二」用語，系爭Ａ２棟房屋之室內
    梯右緣與十三樓之牆面距離為三百十公分，且該室內梯之施作係以在該棟房屋第
    十四樓之地板鑿洞之方式作為該室內梯由十三樓通往十四樓之入口，而被上訴人
    係於九十年五月二十九日向上訴人為解除系爭契約之意思表示等情，造不爭執（
    並參見本院卷第五七頁），業據被上訴人提出系爭買賣契約二份、廣告圖說一份
    、合約所附房屋平面圖二份、系爭房地使用執照竣工圖二份、照片七張、使用執
    照申請書一份、被上訴人補正及解約律師函三份、郵局回執一份等為證（見原審
    卷一第二十至一０二頁），復為上訴人所不爭執（並參見本院卷第五七頁），堪
    信被上訴人此部分主張為真正。被上訴人復主張系爭房屋有高度不足，未依圖說
    施作之重大瑕疵及逾期完工之情形，則為上訴人所否認，是本院所應審究者，核
    為系爭房屋有無被上訴人所指瑕疵？瑕疵是否重大？被上訴人解除契約有無逾民
    法第三百六十五條規定之六個月除斥期間？被上訴人主張上訴人逾期完工並據以
    解除契約有無理由？經查：
  (一)就有無民法第三百六十五條規定適用部分：
    按「買受人應按物之性質，依通常程序從速檢查其所受領之物。如發見有應由出
    賣人負擔保責任之瑕疵時，應即通知出賣人。買受人怠於為前項之通知者，除依
    通常之檢查不能發見之瑕疵外，視為承認其所受領之物。不能即知之瑕疵，至日
    後發見者，應即通知出賣人，怠於為通知者，視為承認其所受領之物」、「買受
    人因物有瑕疵，而得解除契約或請求減少價金者，其解除權或請求權，於買受人
    依第三百五十六條規定為通知後六個月間不行使或自物之交付時起經過五年而消
    滅。前項關於六個月期間之規定，於出賣人故意不告知瑕疵者不適用之。」，固
    為民法第三百五十六條及第三百六十五條所明定，惟於買受人已受領系爭房屋後
    ，始適用上開規定。經查依被上訴人所提出之上訴人八十九年十月十六日聯絡便
    函（見原審卷一第一０八頁）所載：「茲將10/ 12所討論事項之處理結果回報：
    ：：1.工程減帳項目、金額明細如附件（page2~ 3）所示。2.關於公司代售相關
    問題，已取得業務部門之同意，但期限至12/ 31為止。：：：」，並參酌被上訴
    人亦自承其「於上訴人八十九年八月一日取得使用執照後被上訴人至現場察看，
    發現樓屋高度不足六米二及樓梯位置未依約施照且有一巨樑等諸多瑕疵，即向上
    訴人反應」等語（見本院卷第四六頁），堪認被上訴人至遲於八十九年十月十二
    日即已至系爭房地現場察看，足徵被上訴人抗辯上訴人於其通知交屋後，即已至
    現場察看，惟委由上訴人代售系爭房地等語非虛，否則被上訴人如於斯時即表示
    拒絕受領，兩造即毋庸就減帳款部分進行討論，並委請上訴人代為出售。至於被
    上訴人雖謂系應上訴人要求始同意其代售云云，惟如係上訴人要求而為之，上訴
    人要無限制代售之時間至八十九年十二月三十一日之理，其此部分主張自不足採
    。然本件依系爭買賣契約第十條第二項之規定，被上訴人既未繳清系爭房地總價
    款，殊難認上訴人於八十九年十月十二日伊時，即有交屋之意，或被上訴人有受
    領之意，本件即尚無民法第三百六十五條規定之適用。上訴人抗辯被上訴人逾民
    法第三百六十五條規定之六個月除斥期間云云，殊不足取。本件自仍應就系爭房
    地有無被上訴人所指瑕疵為論述。
  (二)就室內挑高不足部分：
    1.按廣告之用意在於表現產品之特性及優點，藉以吸引消費者之注意，以達推銷
      產品之目的，為達此目的，在一般社會通念上，對於明顯可知之誇張渲染效果
      之宣傳手法雖予以容認，惟對於廣告中所涉及宣傳該產品之種類、品名、數量
      、重量、尺寸或大小等規格，則應確保其正確性，承買人信賴該廣告內容之記
      載而據以為與產品出賣人訂定買賣契約，該廣告即應為承買人與出賣人所合意
      締結買賣契約之一部分，出賣人則負確保該產品有與廣告中所述產品具有同一
      品質之真實性之義務。
    2.查上訴人對於被上訴人提出系爭房地廣告單中記載「頂樓樓中樓客廳挑高六米
      二」之真實性並不爭執，並有該廣告單影本附卷可參（見原審卷一第四四頁）
      ，則被上訴人信賴該廣告系爭房地之客廳具有挑高六米二之高度，而據以與上
      訴人訂立系爭買賣契約，應認該廣告內容已構成契約之一部分，上訴人即應確
      保其所給付之買賣標的物具有客廳挑高六米二之義務，否則即難認係依債之本
      旨而為給付，是上訴人請求命被上訴人陳明何時取得廣告單，即無必要。又系
      爭房屋之實際高度，自十三樓樓板至十四樓頂板計算高度亦僅為六米零三，業
      經本院到現場履勘屬實，製有勘驗筆錄乙份附卷可憑（見本院卷第一三九至一
      四０頁），未達所稱客廳挑高六米二之高度，足認上訴人就此部分並未依債之
      本旨為給付。
    3.上訴人雖辯稱系爭房屋之客廳挑高實係六米，全因代銷公司在廣告單上誤載所
      致云云。惟查系爭房屋之代銷公司所為之廣告或文案內容來源，理應由上訴人
      提供相關資料、訊息，代銷公司始得就系爭房屋之特性、優點、規格等，製作
      成廣告或文案而強力推銷系爭房屋，而上訴人為確保代銷公司所為之任何廣告
      或促銷文案內容均能展現系爭房屋之特色且符合實情等需求，應對於代銷公司
      之所有廣告文宣內容，相互討論且經其認可而為發佈，始符常情，是就代銷公
      司所為代銷系爭房屋一案，涉及龐大金額之不動產銷售事宜，衡諸常情，上訴
      人對於代銷公司所為之廣告或促銷文宣內容自已得其同意或默許，或至少有過
      失，上訴人自不得以系爭房屋廣告係由代銷公司誤載云云，而得脫免其應依債
      之本旨給付之義務。上訴人復辯稱於洽談系爭買賣時，其已先行交付建築平面
      圖、立面圖、剖面圖等圖面及契約書供被上訴人審閱，該等圖面上已詳為註明
      高度，被上訴人當時法定代理人許愛貞於詳閱各圖後即與設計師討論，並表示
      要變更設計，應認被上訴人已知系爭房屋之實際高度云云。然查縱上訴人所辯
      已交付平面圖等圖面屬實，惟一般消費者於購買房屋時，就建築平面圖等各圖
      樣上所載高度，因消費者並非專業人士，且既已委由設計師設計，自難期消費
      者能就各圖面高度等細節再予詳查，其無非仍以廣告文案為其認知之內容，上
      訴人此部分辯稱，殊不足採。
    4.惟按「買賣因物有瑕疵，而出賣人依前五條之規定，應負擔保之責者，買受人
      得解除其契約或請求減少其價金。但依情形，解除契約顯失公平者，買受人僅
      得請求減少價金」，民法第三百五十九條定有明文。是系爭房屋固有高度不足
      之瑕疵，然六米樓中樓之客廳樓高差距，縱依被上訴人主張之二十六公分計算
      ，對於挑高房屋客廳之通常效用及預定效用，難認影響甚大，遑論實際上差距
      僅十七公分。被上訴人復主張系爭房屋常有六、七十公分大樑分布於十三及十
      四樓天花板，致樑下高度更形壓迫云云，惟橫樑本即建築時建物本有之結構，
      且遍觀系爭買賣契約，並未就不得有橫樑或橫樑高度為約定，自難據以謂為係
      瑕疵。至於系爭房屋因高度不足所滅失或減少之價值部分，依兩造不爭執之宏
      大公司鑑定報告所載評估結果，認該瑕疵所致系爭房屋減少價值有二，其一為
      「營建成本差異」二十七萬四千五百六十七元，其二為「合理市場價格差異」
      四十萬三千四百二十八元，合計亦僅為六十七萬七千九百九十五元，此有上開
      鑑定報告可憑（見原審卷一第一六八至二一一頁），所減少之價值僅占系爭房
      地原約定總價之百分之零點七六，應認上開高度不足僅構成系爭房地之瑕疵，
      縱不能補正，被上訴人以此瑕疵為由解除契約，亦顯失公平，依首揭規定，應
      認被上訴人僅得據以請求減少價金，其主張上開瑕疵顯屬重大，自得據以解除
      契約云云，即無理由。又上訴人雖明知依建築技術規則之規定挑高樓層高度不
      超過六公尺，其為樓高有六米二之廣告，如能依約給付，殊難認有何詐術可言
      ，其嗣後給付樓高六米三之系爭房屋予被上訴人，所致系爭房屋減少價值既僅
      為六十七萬餘元，亦難遽認上訴人有施用詐術以欺騙上訴人之故意，被上訴人
      此部分之主張，尚難憑採。
  (三)就樓梯施作部分：
    1.查系爭Ａ２棟房屋室內梯右緣，原始設計為距離系爭十三樓牆壁四百五十公分
      ，嗣於八十七年三月二十七日經上訴人申請變更設計改為距右牆三百六十公分
      等情，為兩造所是認。被上訴人固主張係上訴人自行變更在先，簽約在後云云
      。然自上訴人所提出為兩造不爭執真正之系爭房屋第十三層平面圖附註所載：
      「本合約附圖應甲方（即被上訴人）要求修改，故與廣告銷售圖面有部分不符
      ，實際交屋以本合約之附圖為準，甲方事後不得主張廣告圖面與合約附圖不符
      部分之責任」（見本院卷第八七頁），於契約之補充協議書上亦註明：「「第
      四條：前開變更設計建照取得後，甲乙雙方之權利義務悉依原買賣契約之規定
      ，同意按變更設計建照核准圖面作為買賣契約書附件１之契約圖面」（見本院
      卷第二一五頁）；復參酌證人即銷售人員潘金燕到庭所證述被上訴人簽約時即
      已要求變更樓梯及加大窗戶等語（見本院卷第一七七頁），參以系爭買賣價金
      總額高達八千九百萬元，衡情買受人如對室內設計涉及變更而有所要求時，要
      無不經徵出賣人同意即逕予簽約之理，足認上訴人辯稱係被上訴人於簽約前即
      已要求變更並於簽約時加註等語非虛，證人潘金燕之證言亦為可採，被上訴人
      上開主張，要不足取。
    2.上訴人復抗辯其為被上訴人申請變更設計後，因依該尺寸施作室內梯，將因系
      爭房屋天花板之橫樑阻隔，而不可能，且被上訴人之設計師告稱於日後將自行
      施作之室內梯位置與原建造執照圖之樓梯位置相當，與右側牆面距離四百五十
      公分，伊始依原建築平面圖說，在與右側牆面間距離四百五十公分之位置，利
      用大樑支撐完成樓梯施作，亦據其提出被上訴人不爭執真正之設計師設計圖（
      見本院卷第一０八至一一三頁）及舉證人李文欽、蔡聖源為憑。是觀諸上開被
      上訴人所交付之前後二次設計師所繪設計圖，第一次係八十九年六月十四日所
      繪，有日期記載可參（見本院卷第一０三頁），且均已非距右牆為三百六十分
      ，要與系爭買賣契約之附圖並不相同，足認上訴人所辯，已非全不足採。證人
      李文欽亦於原審時證述「設計師說原樓梯沒有用，他會把樓梯打掉」（見原審
      卷二第七六頁），核證言與上開設計圖內容相符，自堪予採信。至於證人即第
      二位受委任之設計師陳友財固證稱其知依契約平面圖樓梯位置為錯誤，上訴人
      後將其拆除，係破壞性結構無法復原，其亦不會去做變更樓梯之要求云云（見
      原審卷二第二六頁）。然查陳友財非被上訴人所委任之第一位設計師，此據證
      人蔡聖源到庭結證證稱甚詳（見本院卷第一七三頁），參酌上開設計圖計有二
      份，應認證人所證為真。則陳友財設計師非必即知被上訴人初使有無要求變更
      契約附圖施作，復因有橫樑緣故，始更改於距右牆處約三百一十公分處施作，
      非可歸責於其等語屬實，是被上訴人自不得主張該樓梯施作有瑕疵可言。
    3.縱認系爭樓梯施作確有瑕疵，然依簡俊卿建築師事務所出具之證明書（見本院
      卷第一一五頁）及其餘住戶裝潢後照片以觀（見本院卷第一一一頁），系爭瑕
      疵如夾層樓板開孔、樓梯與橫樑間高度僅一百六十四公分等，是否確實無法修
      補，乃至造成使用人心理上之壓迫與不適，即有疑義，苟得修補，被上訴人遽
      以解除契約，亦顯失公平，其於九十年三月、四月所發存證信函均未提及系爭
      樓梯施作問題，乃逕於九十年五月始發函依上開瑕疵主張依物之瑕疵擔保及不
      完全給付規定解除契約，此觀卷附第六十至八七頁該三份存證信函內容甚明，
      即難謂屬合法。
  (四)就系爭房屋基地遭人占用及公共設施部分：
    被上訴人固主張系爭房屋基地遭鄰房無權占用，上訴人利用定型化契約條文免除
    其排除侵占及點交土地之責任，顯失公平，依民法第二百四十七條之一及消費者
    保護法第十二條規定，上開契約條款約定無效，故上訴人仍有構成合約第十二條
    第二項之解約事由。且系爭房屋一樓法定空地大部分均為開放空間，但現場卻施
    作金屬柵欄阻止公眾進出，顯屬違建，又一樓中庭水池及地坪舖面，與廣告圖合
    約附圖及使照竣工圖均不符，可證被上訴人未依約按圖施工云云。然查：
    1.上訴人抗辯系爭買賣契約業經被上訴人攜回詳閱二十日乙節，為被上訴人所不
      爭執，且觀諸系爭買賣契約第九條第三項第一款之約定，系爭基地週邊第三人
      無權占用部分為零點七九平方公尺，買受人已於所銷售總價中充分考量，並與
      出賣人達成無需排除該侵害之合意，惟買受人仍得依法排除侵害（見原審卷一
      第二五正反面），則參酌買受人即被上訴人於銷售總價中已充分考量上開土地
      被侵占致土地價值減損之情事，且上訴人所無需履行交付義務之土地甚小，難
      認有礙於系爭基地之使用與設施配置，要與主管機關圖卷資料有無被侵占之紀
      錄無涉，亦難遽認上開約定有何顯失公平之處，被上訴人主張有民法第二百四
      十七條之一及消費者保護法第十二條之適用，並據為解除契約之理由，於法無
      據。
    2.系爭房屋於取得使用執照時，一樓法定空地周邊，並無金屬柵欄施作，此自臺
      北市政府工務局業經以八九使字第二四九號核發系爭房地之使用執照可知並無
      金屬柵欄之施作可知，否則即無由取得使用執照。是上訴人辯稱現況所示金屬
      柵欄，係由該社區管理委員會嗣後自行施作，與其無涉等語，即堪予採信。被
      上訴人此部分主張，並無理由。至於系爭建物一樓水池及地坪鋪面及全部綠化
      工程，上訴人辯稱亦係應該社區管理委員會（下稱管委會）要求，將中庭設施
      加以變動，其基於系爭買賣契約第十條第四項有關公共設施應點交予臨時管理
      委員會之約定，就公共設施，均與管委會協調進行改作後始進行點交，且關於
      系爭大樓公共設施以超越系爭買賣契約規範予以改作，係包含被上訴人前法定
      代理人許愛貞在內之系爭大樓全體承購戶具名要求之事項，亦據上訴人提出八
      十九年八月三十一日，其上有許愛貞簽名之該大樓住戶致上訴人函可佐該有卷
      附八十九年八月三十一日函可稽（見原審卷一第二七七至二七九頁），堪認上
      訴人抗辯被上訴人知情並已同意乙節為真正。再游泳池及中庭規劃之變動，屬
      後續協商定案成果，亦有管委會第二次會議記錄可佐（見原審卷二第三四頁）
      ，自難認有關變動乃屬不完全給付或物之瑕疵，縱系爭房地中庭現況與竣工圖
      不符，既不可歸責於上訴人，被上訴人其據以主張解除契約，亦無理由。
  (五)上訴人有無逾期完工部分：
    1.按系爭買賣契約第五條第三項約定：「本房屋建築工程，乙方（即上訴人）最
      遲應於民國八十七年二月十日以前向工務局申報開工並自開工日起算八百八十
      個日曆天內完工，並以領取本棟大樓使用執照日期為完工日期，…若乙方逾期
      一個月仍為開工或完工時，視為乙方違約。」（見原審卷一第三五頁反面、三
      六頁）；第十二條第二項約定「乙方違反本契約第五條第三項者，甲方得解除
      本契約」（見原審卷一第四十頁），而上訴人係於八十六年十二月二十六日申
      報開工，於八十九年八月一日取得使用執照完工乙節，亦為兩造所不爭執，堪
      認形式上上訴人逾期完工七十日。
    2.上訴人固辯稱其逾完工期限係因系爭房地之基地建築線有疑義，導致其於八十
      七年二月九日未能完成放樣勘驗，嗣主管機關澄清後，上訴人乃於同年四月八
      日完成放樣勘驗工程而得以動土，該等期間之延誤並非可歸責於上訴人，應不
      計入工程延誤期間。惟查上訴人既係身為專業之建築業者，自當對於系爭房地
      建築工程應備妥之相關文件、手續或申報主管機關核可事項，於事前準備妥適
      而據以為向主管機關申報開工始為常軌，若因可歸責於上訴人之事由對於其應
      盡之前置作業有所疏失，導致主管機關對於系爭工程尚須會勘而延宕工程之進
      行，上訴人仍不得解免其逾期完工之責。是系爭工程雖於八十六年十二月二十
      六日由上訴人申報開工，卻於八十七年四月八日正式放樣准予備查施工，其原
      因在於系爭建築物勘驗紀錄表記載勘驗結果建築線待澄清之原因，係現場界樁
      位置與基地位置尺寸不明，復請系爭房屋之起、承、監造人於建照核准圖說補
      註尺寸並共同會章，此有臺北市政府工務局九十一年十一月七日以北市工建字
      第０九一五四六二三二００號函在卷可證（見原審卷二第六十頁），是此一現
      場界樁位置與基地位置尺寸不明之疑義，並非由於被上訴人或主管機關之行為
      所肇致，而係上訴人開工前應自行注意之事項，主管機關既因上訴人未於前置
      作業備妥之事項，基於業務之需求而為監督，並要求起、承、監造人共同會章
      之行為，即屬可歸責於上訴人未於開工之前備妥前置作業之事由所致，上訴人
      自當承受該延宕之不利益，故上訴人抗辯得將該等因主管機關監督之期間內所
      造成之延宕，排除計入完工期限，難謂有理由。
    3.上訴人復抗辯系爭工程施工期間，適逢八十八年七二九斷電、九二一大地震停
      電無法施工及臺北市多次遭颱風侵襲而無法施工，亦有超過二十一日亦不應計
      入工程完工期限等語。經查：
      (1)八十七年瑞伯颱風來襲期間，十月十五日晚上臺北市轄內各高中（職）以下
        停止上課，十月十六日臺北市各機關學校停止辦公上課一天，另芭比斯颱風
        來襲期間，十月二十六日高中（職）以下停課。八十八年臺北市並無因颱風
        宣布停止辦公上課之情形，有臺北市政府九十一年十月十八日府人三字第０
        九一二三三八八二００號函附卷可按（見原審卷二第五一至五二頁），則依
        上述函示可知，足以影響上訴人白天全面停工之日期（夜間應不影響工期）
        為八十七十月十六日、十月二十六日二日。
      (2)又八十八年間因該年七月二十九日輸電系統事故，停電時間自八十八年七月
        二十九日二十三時三十一分起至三十日三時三十七分止（惟於三十日當天因
        實施分區輪流停電，有多次停電之情形）乙節，有有臺灣電力公司臺北南區
        營業處八十九年十月二十日北南區維字第八九一０—五五八一號函（見原審
        一卷第二一九頁），亦足認八十八年七月三十日乙日，上訴人停工為有理由
        （二十九日夜間停電亦應不影響工期）。
      (3)再八十八年間因九二一大地震，台電公司供電設備嚴重受損，造成系統供電
        不足，且自九月二十一日至十月十一日止，計二十一日，上訴人因行政院公
        共工程委員會要求檢查施工中工程構造物安全，應予評估，經台北市政府工
        務局要求上訴人委託鑑定單位鑑定，嗣經於八十八年十月十一日完成結構安
        全鑑定乙節，業據上訴人提出台灣電力公司台北北區營業處函（見本院卷第
        一一八至一二０頁）、行政院公共工程委員會函、台北市政府工務局函及結
        構安全證明書為佐（見本院卷第一五四至一五七頁），堪認上訴人抗辯此部
        分二十一日工期應自施工期間扣除，為有理由。
      (4)又自八十八年五月至六月，計有八十八年六月八日下午十三時三十分起至十
        七時止、八十八年七月九日上午九時起至十二時止、八十八年八月十九日下
        午十三時三十分起至十七時止，亦經停電，有上開台灣電力公司台北北區營
        業處函附件可憑（見原審卷二第一二０頁），是上訴人主張應自施工期間扣
        除此三日，亦屬有據。又依經驗法則，既經停電，或颱風來襲，工地工程自
        難進行，且是否停工，於上開情形，要屬上訴人所可自行決定，非被上訴人
        所得要求者，乃被上訴人辯稱上訴人尚應提出工作日誌以實其說云云，尚不
        足採。至於上開附件所示其餘日期停電時間，核非白天工作時間，難認對上
        訴人施工有何影響，不得扣除。上訴人另辯稱依實務工程慣例，國定假日及
        例假日不應計入云云，惟未舉證以實其說，洵不足取。
      (5)綜上，上訴人得以排除計入完工期限為二十七日（2+1+21+1=27），如附表
        二所示，是上訴人仍遲延四十三日（70-27=43）始完成系爭工程，足見上訴
        人確已逾期完工。
  (六)被上訴人以上訴人解除契約有無理由部分：
    如前所述，上訴人固有逾期完工之情形，惟僅逾期四十三日，期間非長，且被上
    訴人自上訴人通知於八十九年十月十二日至現場察看時，就逾期完工乙節並未為
    任何爭執，尚就工程減帳問題與上訴人進行討論，復委請上訴人代為出售系爭房
    地，嗣後上訴人並陸續就系爭房屋進行施作，亦為被上訴人所不爭執，堪認上訴
    人抗辯被上訴人初時並無以逾期完工事由解除契約之意。乃上訴人已陸續就其指
    摘瑕疵為施作（如樓梯變更），被上訴人竟遲至七個多月後，於九十年五月二十
    九日被上訴人始第一次以上訴人逾期完工為由，主張依契約第十二條規定解除契
    約，有台北南海郵局第七一八號存證信函附卷可稽（見原審卷一第七六至八七頁
    ），顯有違民法第一百四十八條第二項之誠信原則規定，應認被上訴人以此為由
    解除契約，於法不合。
  (七)查系爭買賣契約第十二條第一項係約定：「甲方（即被上訴人）應付乙方（即上
    人）之各項價款：：：，若未能依本約規定或乙方通知期限內繳足時，：：：逾
    期達五日以上：：：再遲延達十五日以上不付款者，乙方得再定五日期限催告甲
    方付清，逾期仍不付，且亦未請求乙方准其緩期清償者，即視同甲方違約，乙方
    除得解除本契約：：：外，乙方亦得向甲方請求賠償依本買賣標的物總價款百分
    之貳拾計算之懲罰性違約金」（見原審卷一第四十頁）。本件上訴人於八十九年
    八月一日取得使用執照後，依系爭買賣契約附件７房地款付款明細表及合約第四
    條第６款、代辦貸款委託書第三、六條規定，被上訴人應繳交第七期款合計一百
    九十三萬元，及第八期款合計五千九百六十九萬元乙節，為被上訴人所不爭執，
    而上訴人先後於九十年四月十日以北管三十二支郵局第三六七號存證信函、九十
    年五月十八日以台北光華郵局第四九三號存證信函催告被上訴人給付系爭房屋買
    賣價款，有上開存證信函及回執附卷可佐（見原審卷一第二二二至二三八頁）。
    惟被上訴人並未依約給付，經上訴人於九十年七月十六日以台北光華郵局第六八
    四號存證信函解除系爭買賣契約，該函並經上訴人於同年月十七日收受，亦有該
    函及回執在卷可參（見原審卷一第二三九至二五四頁），是系爭買賣約應係業經
    上訴人合法解除。
  (八)綜上，被上訴人之解除契約於法不合，其先位請求要屬無據，本院自應予駁回。
四、就備位之訴部分：
    查被上訴人先位之訴既無理由，本院自應就其備位請求為審酌。經查被上訴人主
    張因上訴人已同意於原買賣總價款八千九百萬元中扣除上開減帳款及減價款，自
    應以實際總價計算違約金。且系爭買賣契約約定之違約金過高，其亦得以上訴人
    逾期完工違約金予以抵銷，而備位聲明依民法第二百五十九條、第一百七十九條
    規定，請求上訴人應返還溢扣之一千四百三十七萬零三百一十元及法定遲延利息
    等語。上訴人固不否認其僅返還被上訴人已繳價款二千六百四十萬元中之八百六
    十萬元予被上訴人，而沒收以八千九百萬元之百分之二十計算之違約金一千七百
    八十萬元，惟否認已同意扣除上開減帳款及減價款（見本院卷第二二三頁），並
    辯稱其沒入之違約金並未過高，其縱有遲延完工，被上訴人因此受損甚微，依系
    爭所定遲延完工違約金亦過高等語。又上訴人確有逾期完工之情事，業於前所述
    ，故本院所應審究者即為上訴人收入之違約金是否過高？被上訴人得主張抵銷之
    逾期完工違約金為若干？
  (一)就上訴人得請求之違約金部分：
    1.查被上訴人主張兩造原已約定許多建材設備不予施作，上訴人已同意減帳一百
      二十四萬八千二百三十一元乙節，業據被上訴人提出上訴人之八十九年十月十
      六日聯絡便函為憑（見原審卷一第一０八頁），其上記載「茲將10/12所討論
      事項之處理結果回報：：：1.工程減帳項目、金額明細如附件（page2~3）所
      示。：：：」，堪認兩造確曾就建材減帳問題為討論，上訴人並同意予以減帳
      ，否則即毋庸告以減帳項目、金額明細予被上訴人。又因系爭房屋樓層高度不
      足六米二，上訴人亦同意減少買賣價金六十七萬七千九百九十五元，此觀諸上
      訴人上開九十年五月十八日存證信函中之記載甚明（見原審卷一第二三一頁正
      反面），上訴人臨訴否認，殊不足採，應認系爭房屋實際買賣價款應以八千九
      百萬元扣除上開減帳款及減價款，計為八千七百零七萬三千七百七十四元（
      00000000-0000000-000005=00000000）。
    2.系爭買賣契約第十二條第一項係約定：「甲方（即被上訴人）應付乙方（即上
      人）之各項價款：：：視同甲方違約，乙方除得解除本契約：：：外，乙方亦
      得向甲方請求賠償依本買賣標的物總價款百分之貳拾計算之懲罰性違約金」，
      核其性質，為修正前民法第二百五十條所指之懲罰性違約金。被上訴人既未依
      約繳納價款，經上訴人合法解除契約，則上訴人依上開規定請求被上訴人給付
      違約金，自屬有據。惟系爭房地實際總價既已較原約定為少，自應以實際總價
      八千七百零七萬三千七百七十四元為計算違約金之基準。
    3.惟按當事人得約定債務人不履行債務時，應支付違約金；又約定之違約金過高
      者，法院得減至相當之數額，民法第二百五十條、第二百五十二條分別定有明
      文。次按「當事人約定契約不履行之違約金過高者，法院固得依民法第二百五
      十二條以職權減至相當之數額，惟是否相當仍須依一般客觀事實、社會經濟狀
      況及當事人所受損害情形，以為酌定標準，而債務已為一部履行者，亦得比照
      債權人所受利益減少其數額。」、「約定之違約金是否過高，應就債務人若能
      如期履行債務時，債權人可得享受之一切利益為衡量之標準，而非以僅約定一
      日之違約金額若干為衡量之標準。」（最高法院四十九年臺上字第八○七號判
      例、最高法院五十一年度台上字一九號判例參照）。次查所謂「同業利潤標準
      」，係由財政部各地區國稅局訂定，報請財政部備查。依所得稅法第七十九條
      及第八十三條規定，乃納稅義務人未依規定期限辦理結算申報，或已依規定期
      限辦理結算申報，於稅捐稽徵機關進行調查時，通知提示有關各種證明所得額
      之帳簿、文據，而未依限提示時，稽徵機關得依查得之資料或據（同業利潤標
      準）以核定其所得額。是以「同業利潤標準」係屬推定之課稅方式，其所訂利
      潤通常均偏高，而具懲罰之性質（見最高法院九十二年台上字第一七五０號判
      決要旨參照）。
    4.上訴人固謂參酌內政部所製作參考用之房地買賣範本所定，系爭違約金並未過
      高云云，然內政部所製作範本雖可供買賣雙方訂約時參考之用，惟該範本尚未
      斟酌個案情形，自不得任意拘束當事人，且其究以何標準定房地總價百分之二
      十為違約金之上限，亦無何理論基礎。況就本件言，系爭房地總價為高達八千
      七百餘萬元，若逕以總價百分之二十作為違約金即達一千七百餘萬元，顯屬過
      高。是本院斟酌兩造簽約日期為八十七年間，依財政部核備之同業利潤標準所
      示不動產投資及興建業之純利率，八十七年度淨利率固為百分之十四，有財政
      部臺北市國稅局九十一年十一月二十八日財北國稅審字第０九一００八五五一
      四號函及附件在卷可參（見原審卷一第六八至七十頁），堪認上訴人確實受有
      房屋投資興建所失利益；並審酌上訴人銷售系爭房屋當支付有管銷及廣告費用
      ，而被上訴人拒不繳款，從八十九年八月起，上訴人即受有利息損失，惟被上
      訴人已依約給付價金二千六百四十萬元，上訴人亦至少受有此部分之利息利益
      ，及上訴人得另行出售系爭房地，上訴人施作亦非無瑕疵等一切情狀，認上訴
      人所沒收之已付價金如逾總價百分之十，即屬過高，本院爰依民法第二百五十
      二條規定酌減之，認上訴人得依契約第十二條規定沒入之懲罰性違約金為八百
      七十萬零七千三百七十七元，如附表一所示，被上訴人主張僅得違入以百分之
      五計算之違約金，尚難憑採。至於上訴人主張因系爭房屋跌價所受損失三千餘
      萬元，依民法第二百六十條規定意旨推之，因契約解除所生未來可能遭受之損
      害，並不在審酌違約金之範籌。是轉售可能之跌價損失，不得作為被上訴人之
      損失計算（最高法院八十六年度台上字第一○八四號判決參照）。故上訴人請
      求鑑定系爭房屋於九十年七月時解除契約時之房價，即無必要。
  (二)被上訴人得主張抵銷之逾期完工違約金為若干：
    1.上訴人有逾期完工之違約情事，依系爭買賣契約第五條第二項約定：「：：：
      乙方如未能依約如開工或完工，則乙方按本戶已繳價款萬分之五依日計算違約
      金給付甲方：：：」，被上訴人自得向上訴人請求給付逾期完工違約金，其以
      之為抵銷抗辯，於法即屬有據。然按當事人得約定債務人不履行債務時，應支
      付違約金；又約定之違約金過高者，法院得減至相當之數額，同前所述，本院
      審酌上訴人僅逾期四十三日，時間非久，被上訴人於上訴人通知其交屋時，亦
      已會同上訴人至現場確認屋內設備，並論及減帳問題，應已受領，雖上訴人抗
      辯被上訴人顯有拋棄遲延扣款權利之意思表示云云，僅空言臆惻，未能舉證證
      明而不足採，惟上訴人亦至多僅受有其已交付價金二千六百四十萬元之現金利
      息。本院認被上訴人得主張抵銷之逾期完工違約金應以已交付價金二千六百四
      十萬元，逾期四十三日之法定遲延利息即一十五萬五千四百八十八元允當，計
      算式詳如附表一所示，逾此部分之抵銷抗辯，即不足採。
  (三)綜上，上訴人得主張沒入之違約金計八百五十五萬一千八百八十九元，而被上訴
    人已繳二千六百四十萬元扣除被上訴人應付之上開違約金及上訴人已返還之八百
    六十萬元，計上訴人尚應返還被上訴人九百二十四萬八千一百一十一元，其計算
    式如附表一註二所示。
五、綜上所述，被上訴人主張系爭房地有樓高不足、未依圖施工之瑕疵，依物之瑕疵
    擔保、不完全給付規定主張解除契約，併以逾期完工為由，依系爭買賣契約第十
    二條規定解除契約，於法不合，上訴人之抗辯應為可取。從而，被上訴人先位訴
    請上訴人返還一千七百八十萬元本息部分，尚屬無據，為無理由，應予駁回。乃
    原審就此部分為上訴人敗訴之判決，應有未洽，上訴意旨指摘原判決不當，求予
    廢棄改判，為有理由，爰由本院將原判決廢棄，改判駁回被上訴人在原審先位之
    訴。又被上訴人先位之訴雖無理由，惟其在本審復請求就原審備位聲明而為判決
    （見本院卷第二二二頁），依前所述，其主張依民法第二百五十九條第一項規定
    ，請求上訴人給付九百二十四萬八千一百一十一元及自起訴狀繕本送達翌日即九
    十年十月十七日起至清償日止，按週年利率百分之五計算之利息，洵屬有據，應
    予准許，爰改判如主文第三項所示，並依兩造聲請，分別酌定相當金額為准及免
    為假執行之宣告，至於被上訴人逾此所為備位請求，為無理由，應予駁回，其假
    執行之聲請亦失所附麗，應併予駁回。又上訴人就備位之訴不應准許部分，其上
    訴固屬有據，惟就被上訴人上開應予准許備位請求部分，其上訴則無理由，應予
    駁回如主文第五項所示。
六、本件事證已臻明確，兩造其餘攻擊防禦方法及證據資料，核與本件判決結果不生
    影響，毋庸一一論述，併予敘明。
據上論結，本件上訴人之上訴為一部有理由，一部無理由，依民事訴訟法第四百五十
條、第四百四十九條第一項、第七十八條、第七十九條但書、第四百六十三條、第三
百九十條第二項、第三百九十二條，判決如主文。
中      華      民      國    九十二    年     十二     月    三十      日
                                民事第六庭
                                    審判長法  官  余  慧  君
                                          法  官  楊  絮  雲
                                          法  官  黃  莉  雲
正本係照原本作成。
如不服本判決，應於收受送達後二十日內向本院提出上訴書狀，其未表明上訴理由者
，應於提出上訴後二十日內向本院補提理由書狀（均須按他造當事人之人數附繕本）
上訴時應提出委任律師或具有律師資格之人之委任狀；委任有律師資格者，另應附具
律師資格證書及釋明委任人與受任人有民事訴訟法第四百六十六條之一第一項但書或
第二項（詳附註）所定關係之釋明文書影本。
中      華      民      國    九十二    年    十二      月    三十一    日
                                          書記官  秦  仲  芳
附註：
民事訴訟法第四百六十六條之一（第一項、第二項）：
對於第二審判決上訴，上訴人應委任律師為訴訟代理人。但上訴人或其他法定代理人
具有律師資格者，不在此限。
上訴人之配偶、三親等內之血親、二親等內之姻親，或上訴人為法人、中央或地方機
關時，其所屬專任人員具有律師資格並經法院認為適當者，亦得為第三審訴訟代理人
。


司法院資訊處製作；財團法人民間司法改革基金會備份。
